臺灣士林地方法院民事判決　　　　　　　100年度訴字第158號
原　　　告　楊宗愷
訴訟代理人　謝宜庭律師
被　　　告　盧春美
上列當事人間返還委任款事件，本院於民國100 年8 月29日言詞
辯論終結，判決如下：
    主      文
被告應給付原告新臺幣玖拾萬陸仟肆佰伍拾元，及自民國九十
九年十二月十五日起至清償日止，按週年利率百分之五計算之利
息。
原告其餘之訴駁回。
訴訟費用由被告負擔四十分之三十一，餘由原告負擔。
本判決於原告以新臺幣拾壹萬仟元供擔保後，得假執行。但
被告以新臺幣玖拾萬陸仟肆佰伍拾元，為原告預供擔保，得免
為假執行。
原告其餘假執行之聲請駁回。
    事實及理由
一、按訴狀送達後，原告不得將原訴變更或追加他訴，但請求之
    基礎事實同一、擴張或減縮應受判決事項之聲明者，不在此
    限，民事訴訟法第255 條第1 項第2 款、第3 款分別定有明
    文。次按原告於判決確定前，得撤回訴之全部或一部，但被
    告已為本案之言詞辯論者，應得其同意，民事訴訟法第262
    條第1 項亦有明定。查本件原告起訴時係以盧春美、盧進益
    為被告，訴之聲明則為：「(一)被告應給付原告新臺幣（下同
    ）140 萬元，及自民國96年10月起至清償日止，按年息5%計
    算之利息。(二)願供擔保，請准宣告假執行。」嗣於本院100
    年8 月29日言詞辯論時，當庭撤回對被告盧進益之起訴，並
    經變更訴之聲明第1 項為：「被告應給付原告120 萬元，及
    自99年12月15日起至清償日止，按年息5%計算之利息。」經
    核原告聲明之變更，係基於同一基礎事實，而減縮應受判決
    事項之聲明；撤回對被告盧進益起訴之部分，亦已得其同意
    ，依上開法條規定，自應准許，合先敘明。
二、原告起訴主張：原告之母盧素珠於90年8 月22日因病住院，
    需支出龐大醫療費用，其遂向離開多年之父親楊清山求助，
    蒙其贈與200 萬元補貼其母之生活，復由盧素珠將系爭款項
    交予原告之阿姨即被告，委任其代為支付其所需相關費用。
    迄96年10月間，原告按習俗為替已於91年1 月31日辭世之盧
    素珠撿骨，遂電請被告支付相關費用並返還剩餘款項，惟未
    獲置理，經向醫院調取盧素珠住院資料核算醫藥費用並清算
    喪葬費用後，發現系爭款項尚餘120 萬元，爰依民事繼承、
    委任法律關係，訴請被告如數返還。又被告雖稱盧素珠曾分
    別向盧進益、盧旺借款90萬元、6 萬元，並主張上開金額應
    由系爭款項中扣除，惟盧素珠生前並未告知伊有上開借款，
    且盧素珠於86至90年間，係在盧進益位於新北市○○區○○
    街41巷21、23號之工地擔任倉管等工作，被告所稱盧進益交
    付之借款，實係盧進益按月匯予盧素珠之薪水；被告就盧旺
    曾借款予盧素珠乙節則未提出任何佐證，自不應由系爭款項
    中扣除。另由盧素珠有借款約175 萬元予親友之能力，及按
    時繳付房貸等情以觀，益徵被告所稱盧素珠有向盧進益、盧
    旺借款等情，並非事實等語。並聲明：(一)被告應給付原告12
    0 萬元，及自99年12月15日起至清償日止，按年息5%計算之
    利息。(二)願供擔保，請准宣告假執行。
三、被告則以：原告非盧素珠親生，原告之戶籍登記顯有不實，
    原告提起本件訴訟，顯屬當事人不適格，爰請本院准對原告
    進行DNA 檢驗，以確認原告並非有權繼承盧素珠權利義務之
    人。又盧素珠交付之系爭款項，經扣除自90年9 月21日起至
    91年2 月1 日止為盧素珠支出之看護照顧費26萬6000 元 、
    自費食道支架醫材5 萬7000元、盧素珠領回之9 萬6000元（
    其中6 萬元用以清償對盧旺之借款債務）、清償花旗銀行房
    貸共計17萬6851元、2 次出院結帳付款5 萬389 元、盧素珠
    手術前後贈與醫護人員之禮品費2 萬1000元、零用金共計93
    00元、補品費2 萬2500元、回診醫療醫材暨交通費1 萬7310
    元、喪葬費35萬2200元等共計106 萬8550元，及於91年3 月
    21日依盧素珠指示返還盧進益之借款90萬元、於92年5 月以
    餘款加添至16萬元贈與原告作為結婚禮金後，已無餘額。被
    告受盧素珠委任處理之系爭款項既無餘額，原告復非盧素珠
    之繼承人，原告請求伊返還餘款，自屬無理由。原告雖主張
    盧素珠有借款予親友及按時清償房貸之能力，故無須向盧進
    益、盧旺借款，惟原告提出之匯款單，實乃盧素珠將其位於
    新北市○○區○○路之房屋抵押貸款190 萬元後，以該款項
    清償前向親友借得款項之單據；上開房貸本息則係由盧進條
    代為繳付，嗣盧進條向盧素珠表明其所借款項已經清償，不
    願繼續繳付後，始由被告按盧素珠之指示接續繳付，故原告
    上開主張，實不足採。再者，盧素珠僅就學至國小5 年級即
    休學，識字有限，並無處理公司行政事務之能力及經驗，其
    之所以於盧進益經營之臺灣永源實業股份有限公司( 下稱永
    源公司) 投保勞保，實乃盧進益應盧素珠之要求，為其看病
    所需，而代為投保並繳付保費迄盧素珠87年7 月2 日辦理退
    休時止，系爭工地復於85年4 月27日即已完工，是原告所稱
    盧素珠於86至90年間在系爭工地工作，盧進益交付之借款，
    實係按月匯予盧素珠之薪水，及盧素珠有正當工作及收入等
    情，均屬不實等語，資為抗辯。並聲明：原告之訴駁回，如
    受不利判決願供擔保請准宣告免為假執行。
四、兩造不爭執之事項：
(一)、訴外人盧素珠於生前，因重病而交付200 萬元予被告盧春美
    委託其代為支付與盧素珠相關所需之費用。
(二)、被告盧春美所提前開金額支出明細（本院卷第92頁）應扣除
    91年5 月間支付花旗銀行房貸之5 萬1000元及禮金5 萬4000
    （原記載16萬元，兩造同意簡化爭點以10萬6000元計算，超
    過5 萬4000元扣除）。就前開扣除後之支出明細，除就記載
    大姐領回償還盧旺借款6 萬元、依大姐交待還款大哥盧進益
    90萬元外，被告盧春美已依盧素珠之指示支出如明細表所載
    之費用。
五、本件經本院依民事訴訟法第271 條之1 準用同法第270 條之
    1 第1 項第3 款之規定，整理並協議簡化爭點如下：
    原告依繼承及委任之法律關係請求被告給付120 萬元，及遲
    延利息有無理由？
六、本院得心證之理由：
(一)、原告除就被告已依盧素珠之指示支出202 萬3550元( 按本院
    卷第92頁支出明給總額212 萬8550，扣除內不爭執事項(二)所
    載之5 萬1000元、5 萬4000元) ，其中由盧素珠領回6 萬元
    及還款盧進益90萬元，有爭執外，其餘均不爭執被告已依盧
    素珠之指示繳付相關款項。是本件所應審究者，即為盧素珠
    是否確有領回6 萬元，並指示被告還款90萬元予盧進益。
(二)、按當事人主張有利於己之事實者，就其事實有舉證之責任，
    民事訴訟法第277 條定有明文。而負舉證責任之當事人，須
    證明至使法院就該待證事實獲得確實之心證，始盡其證明之
    責任，苟應負舉證責任之當事人，不能舉證，以證實其主張
    之事實為真實，即應受不利之認定。被告主張已依委任人即
    原告之母盧素珠之指示，交還6 萬元予盧素珠，並將90萬元
    返還盧進益以清償其借款云云，然為原告否認，被告自應就
    此有利於己之事實負舉證之責。被告就盧素珠領回6 萬元之
    部分，雖提出載有盧素珠簽名之「領回陸萬元償還盧旺」字
    據1 紙為證( 本院卷一第138 頁) ，然原告否認系爭盧素珠
    簽名之真正，並提出盧素珠生前貸款契約書( 本院卷二第45
    至47頁) 供核對，而被告亦自承系爭盧素珠之簽名，確與貸
    款契約書上之簽名字跡不同，並稱：字跡差很多，是因貸款
    契約書是在盧素珠還沒有生病時寫的，而系爭簽名是在其生
    病躺在床上寫的等語( 本院卷一第217 頁背面) 。足見系爭
    字據盧素珠簽名之字跡，確與盧素珠親簽之貸款契約書上之
    簽名字跡不同。是尚難認前開字據係盧素珠所簽名。被告既
    無法證明上開字據係盧素珠所親簽，即難據此書證，證明盧
    素珠確有領回6 萬元之事實。另就依盧素珠之指示交付90萬
    元以清償盧素珠向盧進益借款一事，盧進益亦自承確有收受
    90萬元，並提出匯款合計88萬元予盧素珠之匯款申請書以證
    明確曾借款90萬元予盧素珠。然匯款為一中性客觀之事實，
    而匯款之原因甚多，或為借貸，或為薪資，或為清償債務等
    等，是前開匯款資料，僅足證盧素珠確有收受前開匯款之金
    額，尚難僅以盧素珠生前曾收受上開匯款金額，即逕認係向
    盧進益借貸。再者，觀前開匯款申請書之匯款人為永源公司
    ，並非盧進益。盧進益就此，雖稱：因其為永源公司之負責
    人，係委由公司會計匯款云云，然公司與負責人個人在法律
    上係不同之人格，縱係由盧進益委託公司會計匯款，亦應以
    盧進益個人名義匯款，其以公司名義匯款，顯與常情不符。
    再參酌，上開匯款之總金額合計為88萬元，亦非90萬元，且
    其匯款金額於87年7 月起，頻率約每月1 次，於87年8 月起
    至88年7 月為3 萬元，88年8 月至88年11月為2 萬5000元，
    88年12月至90年3 月每月為2 萬元，是其金額亦係規律。而
    盧素珠勞保之投保單位，於87年7 月2 日退保後，即無投保
    紀錄，而於其退保前除有短暫幾個月係於他公司投保外，均
    以永源公司為投保單位。是以，原告辯稱，前開金額為盧素
    珠於永源公司任職期間之薪資，亦非顯然無據。準此，被告
    之前開舉證尚無法使本院形成盧素珠確有向盧進益借款90萬
    元之確定心證。況縱認盧素珠確曾向盧進益借款合計90萬元
    ，被告亦無法提出證據，以證明盧素珠確曾指示被告以該筆
    剩餘款項交付盧進益，以清償對盧進益之借款。
(三)、被告另辯稱，原告非盧素珠之子，而無繼承權云云，惟查原
    告之身分證記載其母為盧素珠，而原告遺產稅申報，係委由
    盧進條即盧素珠之三弟辦理，其上亦記載原告與盧素珠為母
    子關係，此均有原告之身分證、遺產稅申報書、戶籍謄本在
    卷可憑( 本院卷一第32至38頁、第50至50頁) 。是足認原告
    為盧素珠之子，依民法第1138條之規定，其為盧素珠之第1
    順位繼承人。故被告前開所辯即無足採。
(四)、綜上所述，盧素珠交付200 萬元，委託被告依其指示支付其
    所需事務之費用，而被告僅實際支出106 萬3550元( 計算式
    ：2,023,550-60,000-900,000=1,063,550) ，尚餘93萬6450
    元( 計算式：2,000,000-1,063,550=93,6450)。而原告為盧
    素珠之子，盧素珠死亡後，由其繼承，則其依繼承及委任之
    法律關係，請求被告給付93萬6450元，及自99年12月15日起
    至清償日止，按週年利率百分之5 計算之利息，即為有理由
    ，應予准許。逾此部分之請求，為無理由，應予駁回。
七、就原告勝訴部分，兩造均陳明願供擔保請准宣告假執行或免
    為假執行，經核與法無不合，爰酌定相當之擔保金額，准許
    之。至原告敗訴部分，假執行之聲請即失所附麗，亦應駁回
    。
八、本件事證已臻明確，兩造其餘攻擊防禦方法及未經本院援用
    之證據，核與判決之結果不生影響，爰不一一論駁。被告另
    請求本院採驗原告DNA 以證明其非盧素珠之子，惟本院認依
    卷內資料並無證據足認盧素珠生前曾有否認原告為其子，且
    卷內書證以足證明原告係盧素珠之子，而無採驗之必要，併
    此敘明。
九、據上論結，原告之訴為一部有理由，一部無理由，依民事訴
    訟法第79條、第390 條第2 項、第392 條第2 項，判決如主
    文。
中    華    民    國   100    年    9     月    21    日
                民事第二庭  法  官  劉逸成
以上正本係照原本作成。
如對本判決上訴須於判決送達後 20 日內向本院提出上訴狀。如
委任律師提起上訴者，應一併繳納上訴審裁判費，否則本院得不
命補正逕行駁回上訴。
中    華    民    國   100    年    9     月    27    日
                            書記官  李宜蓁